臺灣臺北地方法院民事判決
110年度訴字第2628號
原      告  
即反訴被告  羅金玉  

訴訟代理人  李詩皓律師
被      告
即反訴原告  諶學紅  

上列當事人間請求遷讓房屋事件，本院於民國111 年4 月26日言
詞辯論終結，判決如下：
    主  文
壹、本訴部分
一、被告應將如附表編號二所示房屋遷讓返還原告。
二、訴訟費用由被告負擔。
三、本判決主文第一項於原告以新臺幣陸拾肆萬元為被告供擔保
    後，得假執行，但被告如以新臺幣壹佰玖拾壹萬貳仟陸佰玖
    拾玖元為原告預供擔保，得免為假執行。 
貳、反訴部分
一、反訴原告之訴及其假執行之聲請均駁回。
二、反訴訴訟費用由反訴原告負擔。 
    事實及理由
甲、程序事項
一、按因不動產之物權或其分割或經界涉訟者，專屬不動產所在
    地之法院管轄，民事訴訟法第10條第1 項定有明文。本件本
    訴原告即反訴被告（下稱羅金玉）依民法第767 條規定，請
    求本訴被告即反訴原告（下稱諶學紅）自其名下所有如附表
    編號2所示土地其上坐落之建物遷出；諶學紅提起反訴請求
    羅金玉將如附表編號1至3所示不動產之所有權移轉登記塗銷
    ，並返還予羅清杉之全體繼承人公同共有，均核屬因不動產
    物權涉訟，而如附表編號1至3所示之不動產均坐落於新北市
    新店區，均在本院管轄區域，依上揭規定，本事件係專屬本
    院管轄。
二、按被告於言詞辯論終結前，得在本訴繫屬之法院，對於原告
    及就訴訟標的必須合一確定之人提起反訴，民事訴訟法第25
    9條定有明文。而所謂反訴之標的與本訴之標的及其防禦方
    法有牽連關係者，乃指反訴標的之法律關係與本訴標的之法
    律關係兩者之間，或反訴標的之法律關係與本訴被告作為防
    禦方法所主張之法律關係兩者之間，有牽連關係而言。即舉
    凡本訴標的之法律關係或作為防禦方法所主張之法律關係，
    與反訴標的之法律關係同一，或當事人雙方所主張之權利，
    由同一法律關係發生，或本訴標的之法律關係發生之原因，
    與反訴標的之法律關係發生之原因，其主要部分相同，均可
    認兩者間有牽連關係（最高法院91年度台抗字第440號裁判
    意旨參照）。經查，本件本、反訴兩造所主張之權利，均源
    於同一原因事實關係所生之爭執，攻擊防禦方法關係密切，
    兩訴言詞辯論之資料亦可相互利用，且有利於當事人間紛爭
    之一次解決及達訴訟經濟之目的，復查無其他民事訴訟法第
    260條所定不得提起反訴之情形，揆諸前揭說明，諶學紅對
    羅金玉提起本件反訴，於法有據，尚無不合。
三、次按不變更訴訟標的，而補充或更正事實上或法律上之陳述
    者，非為訴之變更或追加，同法第256條亦有明定。查諶學
    紅提起反訴時，其訴之聲明原為：「確認諶學紅位於新北市
    ○○區○○路○段00巷0號8樓之2的房屋不合法之贈與無效，請求
    塗銷羅金玉不動產權狀恢復於亡夫羅清杉名下」，嗣於民國
    111年4月26日當庭變更聲明為如後所示（見本院卷第312至3
    13頁），核上開更正僅為聲明範圍之確認，尚非訴之變更或
    追加，其更正自屬合法，應予准許。　　
乙、實體事項
壹、本訴部分：
一、羅金玉起訴主張：其係如附表編號2所示系爭房屋之所有權
    人，然現諶學紅無權居住於系爭房屋內，並擅自更換門鎖，
    致侵害羅金玉之所有權，爰依民法第767條第1項前段規定，
    請求諶學紅遷讓並返還系爭房屋等語。並聲明：㈠諶學紅應
    將門牌號碼新北市○○區○○路0段00巷0號8樓之2房屋（即系爭
    房屋）遷讓返還羅金玉；㈡願供擔保請准宣告假執行。
二、諶學紅答辯則以：其於90年間與羅清杉結婚，並出資購買包
    含系爭房屋在內之如附表編號1至3所示不動產（下稱系爭不
    動產），惟其當時尚未取得我國國籍，遂將系爭不動產全部
    借名登記於羅清杉名下，故其為系爭不動產之實際所有權人
    ，羅清杉僅為出名人，其自得合法占有並使用系爭房屋。嗣
    羅金玉竟於民國110年1月6日羅清杉病逝當日，虛偽請領羅
    清杉之印鑑證明，並以羅清杉之印章製作不實文件，將系爭
    不動產以贈與為原因，過戶至其自身名下，其移轉行為顯屬
    無效。而羅金玉既有上開違法行為，系爭房屋即仍屬羅清杉
    之遺產範圍，則諶學紅為羅清杉之合法繼承人之一，自得有
    權占有使用系爭房屋等語。並聲明：㈠羅金玉之訴駁回；㈡如
    受不利判決，願供擔保，請准免為假執行。
貳、反訴部分：　　
一、諶學紅提起反訴主張：系爭不動產本登記於羅清杉名下，而
    羅清杉於110年1月6日下午12時許死亡，依法即應由兩造及
    羅清杉其餘子女即訴外人羅旭書、羅玉惠共同繼承上開財產
    。詎羅金玉竟於羅清杉過世後之當日晚間，持其自行製作之
    不實委任書向戶政事務所申請羅清杉之印鑑證明，並將該印
    鑑證明交由地政士莊婉鈺於110年1月11日用以辦理系爭不動
    產移轉登記。惟羅清杉既已死亡，當無可能為贈與上開不動
    產予羅金玉之意思表示，或委任地政士辦理該等不動產之所
    有權移轉登記，是羅金玉與羅清杉間就系爭不動產於110年1
    月11日以贈與為原因之所有權移轉登記當屬無效。為此，爰
    依民法第767條第1項前段、中段、第821條規定，請求羅金
    玉塗銷系爭不動產所有權移轉登記，並返還系爭不動產予羅
    清杉全體繼承人等語。並聲明：羅金玉應將新北市○○區○○段
    0000000000000000000地號土地，及其上門牌號碼新北市○○
    區○○路○段00巷0號8樓之2之建物、新北市○○路○段0000號等
    房屋地下一、二層（即系爭不動產）於110年1月11日，以贈
    與為原因之所有權移轉登記塗銷，並返還予羅清杉之全體繼
    承人公同共有。
二、羅金玉答辯則以：羅清杉過世前，已於109年11月23日將系
    爭不動產贈與予羅金玉，並自行委任莊婉鈺辦理該等不動產
    之所有權移轉登記，雖系爭不動產移轉登記嗣因申辦文件等
    因素而遲至羅清杉死亡後始辦理完畢，惟羅清杉生前既已表
    明其贈與系爭不動產予羅金玉之真意，地政士莊琬鈺並受羅
    清杉生前授權辦理系爭不動產之所有權移轉登記事宜，而該
    不動產目前之登記狀態亦與羅清杉之本意相符，則羅清杉與
    莊婉鈺間之委任關係尚不因羅清杉死亡而消滅，系爭不動產
    之移轉登記自非無效，故諶學紅請求羅金玉返還系爭不動產
    予全體繼承人，實無理由等語。並聲明：反訴駁回。　
叁、兩造不爭執之事實：　　
　　系爭不動產原登記於羅清杉所有，嗣羅清杉於110年1月6日
    因病過世，其繼承人為兩造及訴外人羅旭書、羅玉惠4人；
    而系爭不動產於110年1月11日，因贈與之登記原因，目前登
    記於原告名下等情，為兩造所不爭執，復有戶籍謄本、羅清
    杉死亡證明書、系爭不動產土地建物登記謄本查詢資料、新
    北市新店地政事務所110年11月3日新北店地籍字第11060258
    22號函暨所附該所110年新登字第001910號土地登記資料、
    異動索引在卷可稽（見本院卷第91至92、207至235、269至2
    83頁），堪信為真實。
肆、本院之判斷：
一、本訴部分：
　　羅金玉主張諶學紅無權占用系爭房屋，其得請求諶學紅遷讓
    並返還系爭房屋，為諶學紅所否認，並以前揭情詞置辯。故
    本院應審究者為：羅金玉依民法第767條第1項前段規定，請
    求諶學紅遷讓並返還系爭房屋，有無理由？茲論述如下：
　㈠按所有人對於無權占有或侵奪其所有物者，得請求返還之，
    民法第767 條第1 項前段定有明文。又按不動產物權經登記
    者，推定登記權利人適法有此權利，民法第759條之1第1項
    亦有明定。而此登記之推定力，乃登記名義人除不得援以對
    抗真正權利人外，得對其他任何人主張之。系爭土地既登記
    為上訴人所有，即受適法有此權利之推定，倘被上訴人有爭
    執，應由被上訴人負舉證責任（最高法院104年度台上字第2
    287號判決意旨參照）。本件系爭不動產（包含系爭房屋）
    於110年1月11日以贈與為原因，現登記於羅金玉名下等情，
    乃兩造所不爭執之客觀事實，並有該等不動產之土地及建物
    登記謄本查詢資料、土地登記案卷資料及異動索引在卷可稽
    （見本院卷第207至235、269至283頁），已如前述，則羅金
    玉於110年1月11日取得系爭不動產之所有權，且推定其適法
    有此所有權，依上開說明，諶學紅既爭執羅金玉取得上開房
    地所有權之合法性，即應提出反證，並依法定程序塗銷所有
    權登記，始得推翻羅金玉依登記取得之所有權及所得主張之
    所有權權能。
　㈡諶學紅抗辯系爭不動產原登記為羅清杉所有，而羅清杉已於1
    10年1月6日逝世，自無可能於過世後將該房地贈與羅金玉，
    縱其有於生前委託代書辦理所有權移轉登記事宜，該委任關
    係亦於羅清杉過世時消滅，是羅金玉無權取得系爭不動產之
    所有權云云。而羅金玉固不否認羅清杉於110年1月6日過世
    乙情，惟主張羅清杉生前已與其就系爭不動產成立贈與契約
    ，且委託地政士莊婉鈺辦理所有權移轉登記，係因文件延誤
    始遲於同年1月11日辦理完成，並非無權代理，其所有權移
    轉登記係屬有效等語。經查：
　⒈按人之權利能力，始於出生，終於死亡，民法第6 條雖有明
    文，惟依同法第108條第1項規定，代理權之消滅，依其所由
    授與之法律關係定之，又同法第550 條規定，委任關係因當
    事人一方死亡者而消滅，但契約另有規定，或因委任事務之
    性質，不能消滅者，不在此限。而土地登記之申請行為雖屬
    廣義法律行為之一種，惟受任辦理土地登記，較諸受任辦理
    登記之原因行為（如買賣、贈與等）有較強之繼續性，倘受
    任人係基於委任人生前之授權，代為辦理登記，則其登記既
    與現實之真實狀態相符合，復未違背委任人之本意，委任關
    係尚不因委任人於辦竣登記前死亡而告消滅，從而受任人代
    理委任人完成之登記行為即非無權代理（最高法院90年度台
    上字第1946號、102 年度台上字第2072號判決意旨參照）。
　⒉證人莊婉鈺於本院審理時證稱：我是地政士，羅清杉透過其
    友人廖清俊介紹，在109 年9 月、10月間委託我辦理系爭不
    動產之所有權移轉登記，羅清杉先和我說他身體不好，希望
    可以妥善安排系爭不動產，不要讓老婆（指諶學紅）、小孩
    因此產生爭議，他想要以最便宜的方式處理，一方面保留房
    屋給兒子羅旭書，也希望這個房子在女兒回娘家時有一個祖
    厝在，但是諶學紅拿了羅清杉的錢，又不照顧羅清杉，所以
    羅清杉不想讓諶學紅知道財產移轉的事情，基於羅旭書有卡
    債問題，所以我第一個提議的方案是把系爭房屋過戶給三個
    子女，讓他們共同持有，但羅清杉不想給最小的女兒，因為
    這樣諶學紅就會知道，所以沒有採取這個方案。又因為羅清
    杉比較信任原告，所以我建議他可以把房子先過戶給原告，
    之後再辦理預告登記，後來羅清杉決定採取這個方案，以上
    都是我和羅清杉在109 年9 月、10月間在麥當勞討論的內容
    ，當時我和羅清杉、羅金玉都在現場，羅清杉是口頭委託我
    辦理；後來羅清杉在109 年11月給我他本人去申請的印鑑證
    明，我才開始去辦理，羅清杉也陸續給我土地、建物權狀正
    本、身分證影本、戶口名簿影本，系爭房屋的所有權移轉登
    記是由我一人辦理，相關細節都一直有和羅清杉本人確認，
    我是在110年1月7日送件，當時我還不知道羅清杉已經過世
    等語（見本院卷第169至173頁），並當庭提出羅清杉交付之
    身分證影本、土地、建物所有權狀、109年11月23日印鑑證
    明等文件之留底影本及新北市新店地政事務所函文相佐（見
    本院卷第179至193頁）。又109年11月23日羅清杉之印鑑證
    明係其本人於同日親至新店戶政事務所申請，申請目的為「
    不動產登記」，且確係用於申請系爭不動產之所有權移轉登
    記乙節，亦有新北○○○○○○○○110年11月3日新北店戶字第1105
    790525號函暨所附印鑑證明申請書、土地登記案卷資料在卷
    可參（見本院卷第228、237至239頁）。而證人莊婉鈺為地
    政士，前與兩造素不相識，羅清杉係透過友人介紹始委由其
    辦理系爭不動產之移轉登記事宜，其與雙方並無利害衝突關
    係，應無甘冒刑責風險而為虛偽證述之動機及必要，其證詞
    復有前揭事證可佐，堪以信實。由上，足認羅清杉於其過世
    前已就系爭不動產與羅金玉成立贈與契約，羅清杉並委任莊
    婉鈺辦理該等不動產之所有權移轉登記申請事宜，而莊婉鈺
    雖於羅清杉死亡後之110年1月7日始送件申請辦理，並經地
    政機關於同年1月11日准予登記在案，然本件登記既與現實
    之真實狀態相符，且未違背委任人羅清杉欲將系爭不動產予
    羅金玉之本意，則其等間之委任關係尚不因委任人羅清杉於
    辦竣登記前死亡而告消滅，因認受任人莊婉鈺受託完成系爭
    不動產所有權移轉登記行為，仍屬有權代理，故該所有權移
    轉登記應為有效。至諶學紅固以證人莊婉鈺於上開土地登記
    申請書上之「權利人電話」欄位填載自己之手機號碼，質疑
    其未獲羅清杉授權云云，並引土地登記申請書為據（見本院
    卷第93頁），證人莊婉鈺雖不否認此情，惟證述係因方便聯
    絡而填載自己之電話等語（見本院卷第172頁），衡酌上開
    登記事宜確係由羅清杉委託莊婉鈺1人辦理，則前揭填載方
    式即難認與常情顯然相悖，要無從僅以此節動搖本院上開認
    定。另羅金玉雖於羅清杉過世後之110年1月6日晚間19時許
    ，持羅清杉之國民身分證、原登記印鑑章及委任書，至新北
    ○○○○○○○○辦理羅清杉之印鑑證明，有該所110年9月15日新北
    店戶字第1105788901號函暨所附申請人留存影像檔案、當日
    之印鑑證明申請書、委任書在卷可參（見本院卷第133至139
    、147至149頁），然證人莊婉鈺係持羅清杉親自交付之109
    年11月23日印鑑證明用以辦理系爭不動產之所有權移轉登記
    ，業詳前述，則羅金玉於110年1月6日所申請之印鑑證明核
    與系爭不動產之所有權移轉登記無涉，自無足影響本案之審
    認結果，均併此指明。
　⒊諶學紅另辯稱：系爭不動產係由其出資購買，僅因其購屋時
    尚未取得我國身分，始借名登記於羅清杉名下云云。按所謂
    借名登記契約，乃當事人約定，一方（借名者）經他方（出
    名者）同意，而就屬於一方現在或將來之財產，以他方之名
    義，登記為所有人或其他權利人之契約。又不動產登記當事
    人名義之原因原屬多端，主張借名登記者，應就該借名登記
    之事實負舉證責任（最高法院106 年度台上字第1157號判決
    意旨參照）。惟諶學紅主張前揭借名登記事實，並未提出任
    何舉證以實其說，實難逕認其所述為真，是諶學紅稱其為系
    爭不動產之實際所有權人，得合法占有並使用系爭房屋云云
    ，無從採信。
　㈢綜上，系爭不動產之原所有權人羅清杉既已於生前將該等房
    地贈與羅金玉，並委任地政士莊婉鈺辦理申請所有權移轉登
    記之相關事宜，雖羅清杉於尚未辦竣移轉登記前即過世，然
    莊婉鈺代理其完成所有權移轉登記之行為，仍非無效，是羅
    金玉已於110年1月11日合法取得系爭不動產（包含系爭房屋
    ）之所有權，得於法令限制之範圍內，自由使用、收益、處
    分系爭房屋並排除他人之干涉，而諶學紅並未舉證其具占有
    使用該屋之法律上權源，則其持續占用系爭房屋，自有礙羅
    金玉所有權之行使，故羅金玉依民法第767條第1項前段規定
    請求諶學紅遷讓返還系爭房屋，洵屬有據。
二、反訴部分：
　　諶學紅主張羅金玉並未合法取得系爭不動產之所有權，系爭
    不動產仍為羅清杉之遺產，應由羅清杉之全體繼承人公同共
    有，乃依民法第767條第1項前段、中段、第821條規定，請
    求羅金玉塗銷系爭不動產110年1月11日之所有權移轉登記，
    並返還系爭不動產予羅清杉全體繼承人等語。然查，羅清杉
    於生前將系爭不動產贈與羅金玉，羅金玉已於110年1月11日
    合法取得系爭不動產之所有權，其等間移轉之債權及物權行
    為均非無效等節，業經認定如前，則羅金玉為系爭不動產之
    合法所有權人，該等不動產即非羅清杉之遺產，則諶學紅基
    於羅清杉繼承人之身分，以上開民法規定，請求羅金玉塗銷
    系爭不動產之110年1月11日所有權移轉登記，並返還予羅清
    杉全體繼承人公同共有，核無所據，不予准許。
伍、綜上所述，本訴部分，羅金玉依民法第767條第1項前段規定
    ，請求諶學紅遷讓返還系爭房屋，為有理由，應予准許；反
    訴部分，諶學紅依民法第767條第1項前段、中段、第821條
    規定，請求羅金玉塗銷系爭不動產之所有權移轉登記，並返
    還予羅清杉全體繼承人公同共有，為無理由，不應准許。又
    本訴羅金玉勝訴部分，兩造分別陳明願供擔保請准宣告假執
    行或免為假執行，核無不合，爰分別酌定相當之擔保金額，
    予以准許；反訴部分，諶學紅之訴既經駁回，其假執行之聲
    請即失所依據，應併予駁回。
陸、本件本訴及反訴事實已臻明確，兩造其餘之攻擊或防禦方法
    ，及援用之證據，經本院斟酌後，認為與判決基礎之事實並
    無影響，均不足以影響本裁判之結果，自無庸一一詳予論駁
    之必要，併此敘明。
柒、訴訟費用負擔之依據：民事訴訟法第78條。 　　
中　　華　　民　　國　　111 　年　　5 　　月　　13　　日
                  民事第五庭    法　官　 劉娟呈　　
以上正本係照原本作成。
如對本判決上訴，須於判決送達後20日內向本院提出上訴狀。如
委任律師提起上訴者，應一併繳納上訴審裁判費。　　　　　　
中　　華　　民　　國　　111 　年　　5 　　月　　13　　日
                                書記官   廖健宏
附表：
編號 不動產 地號／建號 面積 權利範圍 備註  １ 系爭土地 新北市○○區○○段000000000地號 24.75平方公尺 100000分之360   ２  系爭房屋   新北市○○區○○段000000000地號 3287.59平方公尺 100000分之360 共有部分：新北市○○區○○段0000000000號，1592.14平方公尺，權利範圍10000分之42   新北市○○區○○段0000000000號 （門牌號碼：新北市○○區○○路○段00巷0號8樓之2） 92.69平方公尺 （含附屬建物面積） 1分之1   ３ 系爭地下室 新北市○○區○○段000000000地號 3287.59平方公尺 100000分之360    新北市○○區○○段0000000000號 （門牌號碼：新北市○○區○○路○段00○0號地下1、2層） 4757.14平方公尺 10000分之11